臺灣臺南地方法院行政訴訟判決
110年度交字第29號
原      告  陳以諾  

被      告  臺南市政府交通局

代  表  人  王銘德  
訴訟代理人  黃曉妍律師
上列當事人間交通裁決事件，原告不服被告110年1月11日南市交
裁字第78-E39M53439號裁決書裁決，提起行政訴訟，本院判決如
下：
    主  文
一、原處分撤銷。
二、訴訟費用新臺幣300元由被告負擔。
    事實及理由
一、程序事項：本件係原告不服被告所為道路交通管理處罰條例
    第8條之裁決，而提起之撤銷訴訟，屬行政訴訟法第237條之
    1第1項第1款所稱交通裁決事件，因事證明確，爰依同法第
    237條之7規定，不經言詞辯論逕行裁判。
二、事實概要：原告於109年8月14日15時27分許，駕駛車牌號碼
    000-0000號普通重型機車（下稱系爭機車），因於新竹市○○
    路○段000號前方，有「禁止臨時停車處所（人行道）停車」
    之違規行為，經新竹市警察局第二分局（下稱舉發單位）員
    警製單舉發，嗣原告向被告提出申訴，被告請舉發單位調查
    結果，仍認原告有前揭違規行為，遂於110年1月11日以其違
    規事證明確，依道路交通管理處罰條例第56條第1項第1款規
    定，裁處罰鍰新臺幣（下同）600元。而原告不服，遂提起
    本訴訟。
三、原告主張略以：
　㈠原告於民國109年8月14日15時，將普通重型機車（車號：000
    -0000）停放至新竹光復路二段前方人行道上劃有停車格之
    白線內，因當時白線仍清楚可見，旁邊也有其他合法停車格
    有機車停放，以致誤導原告認為該處可停車。
　㈡並聲明：原處分撤銷，訴訟費用由被告負擔。
四、被告答辯則以：
　㈠原告於109年8月14日15時27分許，駕駛車牌號碼000-0000號
    普通重型機車，在新竹市○○路○段000號前方禁止臨時停車處
    所（人行道）停車，經警製單舉發，違規事證明確，被告乃
    據此裁處原告罰鍰600元，揆諸首揭規定，並無不合，應予
    維持。
  ㈡復按「本條例用詞，定義如下：……三、人行道：指為專供行
    人通行之騎樓、走廊，及劃設供行人行走之地面道路，與人
    行天橋及人行地下道。……。」、「（第1項）在圓環、人行
    道、交岔路口十公尺內，公路主管機關、市區道路主管機關
    或警察機關得在不妨害行人通行或行車安全無虞之原則，設
    置必要之標誌或標線另行規定機車、慢車之停車處所。（第
    2項）公路主管機關、市區道路主管機關或警察機關得在不
    妨害行人通行或行車安全無虞之原則，於人行道設置必要之
    標誌或標線供慢車行駛。」，道路交通管理處罰條例第3條
    第3款及第90條之3分別定有明文。次按「汽車臨時停車時，
    應依下列規定：一、橋樑、隧道、圓環、障礙物對面、鐵路
    平交道、人行道、行人穿越道、快車道等處，不得臨時停車
    。……。」、「汽車停車時，應依下列規定：一、禁止臨時停
    車處所不得停車。……。」，亦為道路交通安全規則第111條
    第1項第1款及第112條第1項第1款所明定。可知人行道已經
    道路交通管理處罰條例予以定義，凡為專供行人通行之騎樓
    、走廊，及劃設供行人行走之地面道路，與人行天橋及人行
    地下道，為保障行人往來通行權利，納入道路交通管理之範
    疇。又所謂「劃設供行人行走之地面道路」，係指地面道路
    規劃設置之目的係供行人行走之用即屬之，而非狹義指「劃
    設人行道標線或設置標誌」，是一般民眾所行走之鋪設有人
    行地磚之地面道路即屬人行道範圍，尚不以劃設人行道標線
    或設置標誌為必要，原則上即禁止臨時停車或停車，僅於現
    場例外設有允許機慢車停車之標誌或標線之情形下，始可在
    該標誌或標線限定之範圍內停車，是若機車停置之位置，係
    在允許機車停車之標誌或標線所指示或劃定範圍以外之人行
    道上，仍屬在禁止臨時停車處所（人行道）停車，仍應依前
    開道路交通管理處罰條例第56條第1項第1款予以處罰（高雄
    高等行政法院105年交上字第8號行政判決理由六（一）意旨
    參照）。
  ㈢本案依舉發單位109年11月27日竹市警二分五字第1090030144
    號函檢附之違規採證相片及違規地點實拍相片共5幀可知，
    原告將系爭機車停放於系爭違規地點前之人行道上。而停放
    地點經舉發單位函詢道路主管機關新竹市政府交通處，經該
    處以108年12月4日處交停字第1080007833號函復舉發單位以
    ：「……說明：……二、經查旨揭地點之機車格係本處108年1月
    26日註銷在案，……。」。可知系爭機車停放地點已非屬機車
    停車格，而係人行道。則依上開道路交通管理處罰條例規定
    ，人行道既屬「道路」，其設置為供公眾通行不容置疑，原
    告於未設置機車停車區之人行道路段停車，業已違反上開道
    路交通安全規則規定至明。
  ㈣又按「道路交通管理之稽查，違規紀錄，由交通勤務警察，
    或依法令執行交通稽查任務人員執行之。」、「對於違反本
    條例之行為者，民眾得敘明違規事實或檢具違規證據資料，
    向公路主管或警察機關檢舉，經查證屬實者，應即舉發。……
    。」、「公路主管或警察機關受理民眾檢舉違反道路交通管
    理事件，應即派員查證，經查證屬實者，應即舉發，並將處
    理情形回復檢舉人。前項檢舉違規證據係以科學儀器取得，
    足資認定違規事實者，得逕行舉發之。……。」，道路交通管
    理處罰條例第7條第1項、第7條之1及違反道路交通管理事件
    統一裁罰基準及處理細則第22條亦有明定。依上開規定，警
    察機關受理民眾檢舉違反道路交通管理事件後，應即派員查
    證，經查證屬實者，應即舉發。本件檢舉人檢附之採證照片
    所示，已清楚顯示違規車輛之車牌號碼、車型、車體顏色及
    違規時、地，而觀諸其顯示之場景、光影、色澤等，均屬自
    然呈現，並非人為造作而係直接拍攝所得，難認有何造假之
    情事，且由該等採證照片之事證，已資認定原告駕駛系爭機
    車確有上開違規事實，揆諸上開規定，警員自得據以舉發。
　㈤末按行政罰法第7條第1項及第10條明定：「違反行政法上義
    務之行為非出於故意或過失者，不予處罰。」、「（第1項
    ）對於違反行政法上義務事實之發生，依法有防止之義務，
    能防止而不防止者，與因積極行為發生事實者同。（第2項
    ）因自己行為致有發生違反行政法上義務事實之危險者，負
    防止其發生之義務。」。本案原告訴稱其將系爭機車停放於
    系爭違規地點，係因該處人行道設有機車停車格，亦有其他
    機車密集接連停放於相同位置所致，有使一般人容易誤認係
    屬供機車停放處所範圍內之可能，不應歸責於原告云云一節
    ，依舉發單位上開採證照片所示，系爭機車所停放之停車格
    三邊白線，雖未完全刨除而殘留些許舊痕跡，但白色實線已
    很淡薄。再觀鄰近「系爭停車格」之他停車格，白色實線並
    未刨除，清晰可見，與白色實線遭刨除之「系爭停車格」明
    顯有別，此有GOOGLE現場圖可證，則「系爭停車格」應已塗
    銷，自可認定。原告雖主張「系爭停車格」的白線仍清晰，
    尚難採信。又本件機車駕駛人如稍加辨別，應不難知悉該處
    所白色實線已有刨除的痕跡而禁止停車，是「系爭停車格」
    標線雖未完全刨除，但仍未達混淆難辨程度。原告依當時情
    形又非不能注意，而疏於注意，仍將車輛停放於該禁止停車
    之路段，縱無故意亦有過失（臺灣苗栗地方法院106年交字
    第59號判決事實及理由五、（三）意旨參照）。是本案舉發
    單位依法取締告發，並無違誤。原告所訴，並無理由，核不
    足採。
　㈥被告並聲明：原告之訴駁回，訴訟費用由原告負擔。
五、本件事實概要欄所載之事實，除後列爭點外，業經兩造各自
    陳述在卷，兩造並分別提出如證據清單所示之證據。又原告
    固不否認其於人行道上停車之事實，惟以違規地點處前有繪
    設機車停車格標線，後經塗銷停車格卻未塗銷乾淨，致使其
    誤認為由抗辯。是本件爭點厥為：違規地點處之標線是否會
    使人誤認為合法之機車停車格？原告有無違反行政法上義務
    之故意或過失？
六、本院之判斷：
　㈠應適用法令：
　⒈道路交通管理處罰條例：
　　⑴第3條第1、2、3、8、11款：本條例用詞，定義如下：一、
      道路：指公路、街道、巷衖、廣場、騎樓、走廊或其他供
      公眾通行之地方。二、車道：指以劃分島、護欄或標線劃
      定道路之部分，及其他供車輛行駛之道路。三、人行道：
      指為專供行人通行之騎樓、走廊，及劃設供行人行走之地
      面道路，與人行天橋及人行地下道。…八、車輛：指非依
      軌道電力架設，而以原動機行駛之汽車（包括機車）、慢
      車及其他行駛於道路之動力車輛。…十一、停車：指車輛
      停放於道路兩側或停車場所，而不立即行駛。
　　⑵第7條之1：對於違反本條例之行為者，民眾得敘明違規事
      實或檢具違規證據資料，向公路主管或警察機關檢舉，經
      查證屬實者，應即舉發。但行為終了日起逾7日之檢舉，
      不予舉發。
　　⑶第56條第1項第1款：汽車駕駛人停車時，有下列情形之一
      者，處600元以上1,200元以下罰鍰：一、在禁止臨時停車
      處所停車。
　⒉道路交通安全規則：
　　⑴第111條第1項第1款：汽車臨時停車時，應依下列規定：一
      、橋樑、隧道、圓環、障礙物對面、鐵路平交道、人行道
      、行人穿越道、快車道等處，不得臨時停車。
　　⑵第112條第1項第1款：汽車停車時，應依下列規定：一、禁
      止臨時停車處所不得停車。
  ⒊道路交通標誌標線號誌設置規則第190條第1、2項：（第1項
    ）車輛停放線，用以指示車輛駕駛人停放車輛之位置與範圍
    。（第2項）本標線之線型為白實線，線寬十公分。但機車
    停放線劃設於非車道上者，得採用線寬五公分。
　⒋違反道路交通管理事件統一裁罰基準及處理細則第12條第1項
    第7款：行為人有下列情形之一，而未嚴重危害交通安全、
    秩序，且情節輕微，以不舉發為適當者，交通勤務警察或依
    法令執行交通稽查任務人員得對其施以勸導，免予舉發：七
    、駕駛汽車因交通管制設施設置不明確或受他物遮蔽，致違
    反該設施之指示。
　㈡惟按，違反行政法上義務之行為非出於故意或過失者，不予
    處罰，行政罰法第7 條第1 項定有明文。參之該條立法理由
    載明：「一、現代國家基於『有責任始有處罰』之原則，對於
    違反行政法上義務之處罰，應以行為人主觀上有可非難性及
    可歸責性為前提，如行為人主觀上並非出於故意或過失情形
    ，應無可非難性及可歸責性，故第1 項明定不予處罰」等語
    ，與釋字第275號解釋理由書闡明：「…人民因違反法律上義
    務而應受之行政罰，係屬對人民之制裁，原則上行為人應有
    可歸責之原因，故於法律無特別規定時，雖不以出於故意為
    必要，仍須以過失為其責任條件」之內容相符。而關於行政
    罰之故意、過失主觀責任條件，行政罰法並無相關定義性規
    範，亦無類似民法抽象輕過失及具體輕過失之規定（參民法
    第220 條、第223 條），審諸刑罰係以國家刑罰權之行使，
    處罰人民違反刑法上之禁止或誡命規範，與行政罰係處罰人
    民過去違反行政法上義務之行為相類似，且目前通說認為刑
    罰與行政罰僅具有量之區別，並無質之差異，故就行政罰之
    故意、過失定義，解釋上自可準用刑法第13條、第14條之規
    定。
  ㈢次按行政行為之內容應明確，且應以誠實信用之方法為之，
    並應保護人民正當合理之信賴，行政程序法第5條、第8條定
    有明文。另按違反道路交通管理事件統一裁罰基準及處理細
    則第12條第1項第7款：「行為人有下列情形之一，而未嚴重
    危害交通安全、秩序，且情節輕微，以不舉發為適當者，交
    通勤務警察或依法令執行交通稽查任務人員得對其施以勸導
    ，免予舉發：七、駕駛汽車因交通管制設施設置不明確或受
    他物遮蔽，致違反該設施之指示。」，即屬前揭行政程序法
    明確性原則、信賴保護原則之具體化規定。是以，舉發機關
    如見有標線設置不明確之狀態，自應以勸導方式，並報請道
    路主管機關儘速進行改善，不宜貿然舉發處罰之。
　㈣經查，原告於109年8月14日15時27分許，駕駛系爭機車於新
    竹市○○路○段000號前方，有「禁止臨時停車處所（人行道）
    停車」之違規行為，被告機關固提出新竹市警察局第二分局
    109年11月27日竹市警二分五字第1090030144號函檢附違規
    採證相片及違規地點實拍相片共5幀、GOOGLE現場圖1份等件
    為證（本院卷第59至66、69頁）。經本院仔細檢視違規地點
    處之人行道，之前曾繪設有白線機車停車格，後以黑漆塗銷
    ，後因年久失修而黑漆掉落，但仍留有斑駁白漆，且依稀可
    見到人行道停車格之形狀，此有違規地點處照片可稽（本院
    卷第15、61至66頁），雖對比其同路段機車停車格之清晰白
    實線，違規地點處之白實線並不明顯，惟考量我國公路機關
    維護道路標線之積極性，常見有道路上標線斑駁難認之狀態
    ，故違規人行道殘留之斑駁白實線殘漆狀態，實有讓一般駕
    駛人誤認為屬於合法停車格狀態，故原告主觀上難認有何可
    非難性或可歸責性，原告就本件違規行為中，自無任何故意
    、過失存在。
　㈤又本案經新竹市警察局第二分局發函請新竹市政府交通處表
    示意見，該處表示：「系爭停車格經本處108年1月26日註銷
    在案，允先敘明；惟檢視貴分局所附照片，註銷機車格所採
    用之黑色路線漆及原有之車格線均已脫落，非本處註銷車格
    標線之工法，若因此衍生人行道違停疑義，請貴分局依事實
    據以判定。」，此有該處108年12月4日處交停字第10800078
    33號函附卷可稽（本院卷第67頁），否認註銷該停車格之工
    法為該處所為，並明確指出系爭停車格之註銷手法有所瑕疵
    ，實已認定系爭機車停放處之交通管制設施設置不明確情形
    ，原告因誤認屬人行道例外設置必要標誌及標線之機車停車
    處所而停車，舉發機關仍予以舉發人行道停車違規、被告以
    違反禁止臨時停車處所停車規定據以裁處，即有違反明確性
    原則及誠信原則。
　㈥綜上所述，原告將系爭機車停放在塗銷不完全之機車停車格
    內，主觀上並無可非難性或可歸責性，自不具有違反行政法
    上義務之故意或過失；又道路主管機關註銷違規地點處之車
    輛停放線之行政行為上，其註銷手段之內容明確性有所欠缺
    ，致使原告信賴該車輛停放線之效力而於該處停車，此時舉
    發單位自應依違反道路交通管理事件統一裁罰基準及處理細
    則第12條第1項第7款規定，對本件違規行為施以勸導，免予
    舉發，並儘速報請道路主管機關清除該車輛停放線殘留白漆
    ，舉發單位反貿然舉發原告，已有違明確性及誠信原則，被
    告機關未詳慎審查而逕裁罰原告，該裁決自有違誤，原告訴
    請撤銷，為有理由，應予准許。
七、本件判決基礎已臻明確，兩造其餘攻防方法及訴訟資料經本
    院斟酌後，核與判決結果不生影響，爰不一一詳予論述，併
    此敘明。
八、本件訴訟費用為原告所預納第一審裁判費300 元，應由被告
    負擔，爰確定第一審訴訟費用額如主文第2項所示。
據上論結，本件原告之訴為有理由，依行政訴訟法第237條之7、
第237條之8第1項、第98條第1項，判決如主文。
中　　華　　民　　國　　111 　年　　6 　　月　　14　　日
　　　　　　　　　行政訴訟庭　法　官　侯明正
上為正本係照原本作成。
如不服本判決，應於判決送達後20日內，向本院提出上訴狀並表
明上訴理由（原判決所違背之法令及其具體內容或依訴訟資料可
認為原判決有違背法令之具體事實），其未載明上訴理由者，應
於提出上訴後20日內向本院補提理由書（上訴狀及上訴理由書均
須按他造人數附繕本，如未按期補提上訴理由書，則逕予駁回上
訴），並應繳納上訴裁判費新臺幣750元。
中　　華　　民　　國　　111 　年　　 6  　月　　14　　日
　　　　　　　　　　　　　　　書記官　陳惠萍

證據清單：
一、原告提出：   原證1 被告機關110年1月11日南市交裁字第78-E39M53439號裁決書 13頁 原證2 系爭停車格照片 15頁 二、被告提出：   被證1 新竹市警察局第二分局竹市警交字第E39M53439號舉發違反道路交通管理事件通知單及送達證書影本 53-54頁 被證2 被告機關110年1月11日南市交裁字第78-E39M53439號裁決書送達證書影本（含歸責駕駛人申請書） 55-58頁 被證3 新竹市警察局第二分局109年11月27日竹市警二分五字第1090030144號函檢附違規採證相片及違規地點實拍相片共5幀 59-66頁 被證4 新竹市政府交通處108年12月4日處交停字第1080007833號函影本 67頁 被證5 GOOGLE現場圖1份 69頁 被證6 原告之機車駕駛人基本資料1份 71頁 被證7 原告109年10月11日申訴信箱意見信函 73-75頁